【裁判字號】    98,事聲,10
【裁判日期】    980721
【裁判案由】    聲明異議
【裁判全文】
臺灣宜蘭地方法院民事裁定              98年度事聲字第10號
聲  請  人
即  債權人  國泰世華商業銀行股份有限公司
法定代理人  甲○○
聲  請  人
即  債權人  遠東商業銀行股份有限公司
法定代理人  洪信德
聲  請  人
即  債權人  中國信託商業銀行股份有限公司
法定代理人  丙○○
債  務  人
即  相對人  乙○○
代  理  人  黃豪志律師
上列債權人因不服本院司法事務官於民國98年5月5日所為之裁定
聲明異議，本院裁定如下：
    主      文
原裁定廢棄。
    理      由
一、按關於更生或清算之程序，除本條例別有規定外，準用民事
    訴訟法之規定，消費者債務清理條例第15條定有明文。而當
    事人對於司法事務官處理事件所為之終局處分，得於處分送
    達後10日之不變期間內，以書狀向司法事務官提出異議。司
    法事務官認前項異議有理由時，應另為適當之處分；認異議
    為無理由者，應送請法院裁定之。法院認第一項之異議為有
    理由時，應為適當之裁定；認異議為無理由者，應以裁定駁
    回之。民事訴訟法第241條第1至3項定有明文。
二、次按消費者債務清理條例之制定，乃為使負債務之消費者依
    本條例所定程序清理其債務，以調整其與債權人及其他利害
    關係人之權利義務關係，保障債權人之公平受償，謀求消費
    者經濟生活之更生，進而健全社會經濟之發展，消費者債務
    清理條例第1條訂有明文。關於消費者債務清理條例之制定
    ，乃為使負債務之消費者得依本條例所定程序清理其債務，
    保障債權人之公平受償，以謀求消費者經濟生活之更生，故
    除有第63條所定之情形外，法院得斟酌裁量認可更生方案。
二、聲請人國泰世華商業銀行股份有限公司聲明異議意旨略以：
    因為債務人已負鉅額債務，其應須以最低之生活標準而節省
    開銷已償債，故應以內政部頒佈之98年度台灣省之最低生活
    費新台幣 (下同)9,829 元為妥適，又債務人稱每月須代母
    吳美霞繳付信用貸款12,572元，該貸款為其母親所積欠，債
    務人原無義務為其償還，原裁定將該代償金額列入債務人每
    月必要支出範圍內，即非有理。又本件債務人為67年次，且
    目前每月有固定收入，債務人僅提出7年還款期限，應可提
    高至8年為屬合理。債務人每月之還款及還款年限顯有能力
    再予以提高及延長。而遠東商業銀行股份有限公司聲明異議
    意旨略以：債務人每月收入為51,790元，原審以收入43,600
    元計算之基礎，顯對各債權人不公，又債務人有能力替其母
    親還債，自身卻可以免除2,526,783元債務，債權人權益受
    到衝擊，且債務人年僅31歲，當更生方案履約完畢後，僅39
    歲仍屬壯年，應將更生方案方案延長至8年為妥適。又中國
    信託商業銀行股份有限公司聲明異議意旨略以: 債務人收入
    扣除必要支出11,400元後應尚有餘額32,200元，均應償還各
    債權人，才屬公允，又債務人替他人償還債務並於法無據，
    ，爰聲明異議，請求廢棄原裁定等語。
三、經查：
  （一）債務人任職於欣興電子股份有限公司，96年度所得為新
        台幣530,324元，每月平均所得44,194元、97年度所得
        540,232元，每月平均所得45,019元，98年1月薪資為
        43,600元，有薪資單及各類所得扣繳暨免稅憑單可稽。
        原審認定債務人43,600元為平均每月收入，與債務人96
        年、97年月平均所得收入，並無明顯差距，即難謂其有
        何不當。則債權人遠東商業銀行股份有限公司主張債務
        人每月收入為51,790元乙節，並未提出相關資料佐證，
        尚非可採。
   (二)又按更生方案之最終清償期，自認可更生方案裁定確定
       之翌日起不得逾6年，同條例第53條第2項第3款定有明文
       。雖同條款但書規定，但有特別情事者，得延長為8年。
       然此延長為8年之立法目的乃在顧及債務人之清償能力，
       避免更生方案訂定之最終清償期過短，致債務人每期應
       給付之金額過高而無力履行，始規定有延長之必要（參見
       本條款之立法理由），是本條款之目的在將原為 6年之
       清償額，由債務人自己於其所提更生方案平攤為8年給付
       ，非謂增加2年之給付額，更非謂法院有權命將更生方案
       之履行期限強制延長為8年，此由消費者債務清理條例施
       行細則第27條規定「債務人提出之更生方案最終清償期
       逾6年者，應表明無法於6年內清償之特別情事」亦可得
       而知，從而，聲請人國泰世華商業銀行股份有限公司、
       遠東商業銀行股份有限公司主張履行期限應延長為8年乙
       節，難認正當。
   (三)債權人主張若債務人每月薪資以43,600元，其所陳報平
       均每月支出為11,400元，應尚有餘額32,200元，債務人
       僅每月每期償還20,000元，剩餘12,200元卻替母親償還
       貸款，對債權人顯不公允。經查，債務人每月薪資43,
       600 元，其所陳報之必要支出為每月膳食費用3,900元、
       交通費用1,000元、租金費用5,500元、水電瓦斯費用
       1,000元，合計每月生活必要支出費用為11,400元，此有
       本院更生事件財產及收入狀況報告書在卷可稽（見本院
       97年度執消債更字第13號卷第233頁），是債務人收入減
       去每月支出尚可剩餘32,200元，然而原審另以債務人每
       月須代母吳美霞繳納信用貸款計12,572元，計入債務人
       每月應支出數額內，而僅核定債務人每月每期償還20,0
       00元，似有未當;蓋按直系血親相互間互負扶養之義務，
       民法第1114條第1款定有明文。經查，債務人之父林阿元
       財產清單有不動產二筆，債務人之弟林啟榮96年各類所
       得資料清單亦有薪資收入175,000元，此有財產歸屬資料
       清單及各類所得資料清單可稽，從而債務人主張每月須
       負擔母親貸款12,572元，應由扶養義務人共3人負擔，故
       債務人僅應負擔12,572/3= 4,191元，債務人每月生活必
       要支出費用即增加為15,591元 (11,400+4,191 )，債務
       人剩餘28,009元 (43,000-15,591=28,009)，應可再提出
       高於20,000元每月每期還款金額，為期7年共84期，原審
       以每月每期僅償還20,000元，其還款金額相較與每月支
       出金額，實有甚大差距，對於債權人權益影響非微，原
       裁定所認可之更生方案實有重為審酌之必要，是以，異
       議人此部份主張應有理由。
四、綜上，本院民事處司法事務官所認可之更生方案，未及審究
    債務人應減除之扶養費用，仍屬未當，則聲明異議人請求廢
    棄原裁定，應認為有理由，爰依民事訴訟法第240條之4第3
    項裁定如主文所示，應由本院民事庭司法事務官依法繼續審
    究辦理。
中    華    民    國    98    年  7       月  21    日
                  民事庭  法      官  郭淑珍
上為正本係照原本作成
如不服本裁定，應於裁定送達後10日內，以書狀向本院提出抗告
，並繳納抗告費新臺幣1千元。
中    華    民    國    98    年     7    月  21    日
                          書  記  官  李茂榮


司法院資訊處製作；財團法人民間司法改革基金會備份。
